臺灣高等法院民事判決　　　　　　　　 93年度重上字第362號
上　訴　人　工勤系統股份有限公司
法定代理人　邱順和
訴訟代理人　陳振東律師
被　上訴人　交通部台灣區國道新建工程局
法定代理人　邱琳濱
訴訟代理人　梁開天律師
　　　　　　謝欣怡律師
　　　　　　許良宇律師
複　代理人　黃雍晶律師
上列當事人間請求給付工程款事件，上訴人對於中華民國93年4
月22日臺灣臺北地方法院91年度重訴字第2763號第一審判決提起
上訴，本院於94年3月16日言詞辯論終結，判決如下：
    主      文
上訴駁回。
第二審訴訟費用由上訴人負擔。
    事實及理由
一、本件被上訴人之法定代理人已於民國93年8月3日起變更為邱
    琳濱，此有行政院93年7月29日院授人力字第0930024927號令
    影本在卷可稽（見本院卷一第24頁），經其具狀聲明承受訴
    訟在卷，核無不合，先予敘明。
二、上訴人起訴主張：伊承攬被上訴人「二高後續計劃基隆汐止
    段第F301Z標交控系統工程」（下稱系爭合約），含第1期基
    隆汐止段工程及第2期基隆港西岸港區○○道路工程，金額共
    計新台幣（下同）2億600萬元，惟被上訴人於伊工作完成時
    ，卻以伊工程遲誤應扣罰違約金為由，拒絕給付其中工程款
    1744萬6464元，然而該等遲誤之事由非可歸責於伊，雖被上
    訴人依定型化契約條款即施工標準規範之一般規範第6章第4
    條第5項第3款之規定，得自行認定不計遲延工期之日數，伊
    對該認定不得異議。然按諸誠信原則，被上訴人對於伊工期
    展延之認定，應具有可爭執性。足見該等契約條款已違反民
    法第148條及第247條之1第3款之規定而顯失公平，故該等約
    款應屬無效，被上訴人之扣款自無理由。退步言之，縱認該
    等遲延日數之認定伊應受拘束，被上訴人之違約金亦屬過高
    ，應予酌減。爰依工程承攬契約報酬給付請求權，請求被上
    訴人給付1744萬6464元，及自90年12月12日起至清償日止按
    年息5%計算之利息。原審駁回其訴，其不服上訴，求為廢棄
    原判決，改判命被上訴人如數給付之判決。
三、被上訴人則以：因上訴人之工程遲誤，伊依約扣罰違約金並
    無不合，且依最高法院86年台上字第2076號判決意旨，系爭
    工程合約性質上並非定型化契約，關於工期延長有關伊有絕
    對權或最後決定權事項，亦無民法或消費者保護法中關於定
    型化契約公平原則違反之問題。又上訴人稱伊有權利濫用行
    為，惟依雙方合約之約定，上訴人本即負有依約完工之義務
    ，其逾期完工，本應依約賠償伊之損失。伊依照雙方所訂合
    約之約定，對上訴人扣罰其因工程遲誤而產生之違約金，主
    觀上並非以損害他人為目的，客觀上亦無造成他人或國家社
    會損害過大之情況，實係合法正當行使權利之行為。退步言
    之，縱認上訴人可以不受該等工期延長伊有絕對權或最後決
    定權約款之拘束，上訴人聲請延展之工期所主張之日數，亦
    無理由等語，資為抗辯。並於本院求為駁回上訴之判決。
四、兩造不爭執之事實：兩造間就雙方簽訂系爭合約。如無
    任何應展延工期情事，依系爭合約約定，第1期工期應於89
    年5月22日完工，第2期工期應於89年10月30日完工。依兩
    造間之約定，承包商申請延長工期之程序為事實初次發生之
    次日起28日內提出申請，而後由工程司查核，再由被上訴人
    批准並轉報上級機關備查或核准。第1期工期第1次工期延
    長申請，經被上訴人准予延長109日，至89年9月8日完成。
    上訴人因逾期完工為被上訴人扣罰1744萬6464元等事實，
    有系爭合約及一般通則、工期展延（初/複）審核意見表、
    會議紀錄、函文等可稽，復為兩造所不爭執，自堪信為真實
    。
五、兩造之爭點：
(一)、系爭合約工期展延之認定條款有無因違反消費者保護法、民
    法等規定而無效？
(二)、被上訴人對系爭合約第1、2期工程應延期事由及日數之認定
    是否合理？
１、第一期工程應延期之事由及日數：
(１)車道管制號誌燈箱撞毀：
(２)南下線及北上線先行通車致工作效率降低：
(３)調撥車道之履勘：
(４)光纜損壞影響交控系統工程後續測試：
２、第二期工程應延期之事由及日數：
(１)港西段人孔蓋影響佈線日期：
(２)港西段西三機房空間不足：
(３)南下線及北上線先行通車致工作效率降低：
(三)、被上訴人對上訴人逾期完工按日扣罰工程款千分之一之違約
    金是否過高？
六、本院之判斷：
(一)、系爭合約並非附合契約或定型化契約，其工期展延由被上訴
    人認定之條款無顯失公平及權利濫用情形，應為適法有效：
１、按民法第二百七十四條之一規定：「依照當事人一方預定用
    於同類契約之條款而訂定之契約，為左列各款之約定，按其
    情形顯失公平者，該部分約定無效：一、免除或減輕預定契
    約條款之當事人之責任者。二、加重他方當事人之責任者。
    三、使他方當事人拋棄權利或限制其行使權利者。四、其他
    於他方當事人有重大不利益者。」故而於探討系爭合約條款
    是否係屬該等條款時，仍須先決定系爭合約條款是否屬於「
    附合契約」，以及是否有「顯失公平」之情形。查系爭合約
    條款係被上訴人針對北二高後續計畫基隆汐止段交控系統工
    程發包而製作，並非屬於當事人一方預定用於同類契約之條
    款而訂定契約之情形，且系爭工程合約之所以約定被上訴人
    對工期延長有有絕對權或最後決定權事項，其理由在於本件
    係被上訴人執行二高後續計畫，除系爭交通控制系統之工程外
    ，在同一時間內，尚有其他相關工程亦在進行當中，任一工
    程工期之延展，均可能牽動其他工程之進度，涉及國家公共
    利益甚鉅。若允許承包商得以任意爭執或變更被上訴人對於
    工期延展之決定，則不僅該工程之工期受到影響，連帶其他
    工程之工期，亦必須有所更動，牽及全體工程，故而始有如
    此之約定。再者，為保障被上訴人終局決定之專業性，被上
    訴人另設有就工程具高度專業性之「工程司」，作為被上訴
    人指派負責監督合約之履行及工程施工之正式授權單位，依
    系爭合約一般規範第3.3.2.節，基於其對工程技術、管理之
    高度專業性，工程司並有相當之職權，如：監督工程進度、
    決定承包商提供之材料、機具、設備是否合格、核定施工方
    法、決定完工及保固事宜等。是而該等約定，雖然影響上訴
    人對於展延工期之爭執權利，而屬對上訴人不利益之條款，
    惟既係基於重大工程進行進度一致性之公益上特殊考量，且
    亦有專業之工程司予以評核把關，且該等約定條款亦係上訴
    人於投標前所知悉，上訴人亦可將利用保險或價格成本之提
    高來轉嫁該等風險，是就該等約款衡情亦無「顯失公平」之
    情形。是被上訴人對工期延長有有絕對權或最後決定權事項
    之條款，既非屬民法第二百四十七條之一所定之附合契約，
    按其情形亦無顯失公平之情事，自屬有效。而依系爭合約之
    約定，上訴人本即負有依約完工之義務，其逾期完工，上訴
    人本應依約賠償被上訴人之遲延損失。被上訴人依照系爭合
    約之約定，對上訴人扣除其因工程遲誤而產生之違約金，主
    觀上非以損害他人為目的，客觀上亦無造成他人或國家社會
    損害過大之情況，係合法正當行使權利之行為，應非屬權利
    濫用。
２、又所謂定型化契約者，係指企業經營者為與不特定多數人訂
    定契約之用，而單方預先擬定之契約條款，此為消費者保護
    法第二條所明定。故而定型化契約之最大特徵係由企業經營
    者為與不特定多數人締約之用而擬定。易言之，定型化契約
    之使用者為企業經營者，其相對人為一般不特定之消費大眾
    。但本件上訴人承攬系爭工程，係透過被上訴人之招標程序
    ，最後因價格較其他廠商為低而與被上訴人單獨簽約，被上
    訴人屬於國家單位，與消費者保護法所稱之企業經營者亦迥
    不相同，且兩造間之工程合約亦非屬於消費關係。故上訴人
    主張系爭合約為定型化契約應適用消費者保護法云云，並無
    可採。
３、最高法院八十六年度台上字第二○七六號判決中對於被上訴
    人之一般規範中關於最後決定權事項條款，亦認為：「本件
    工程合約等相關資料均係針對興建北二高工程發包而製作；
    其往來對象為具有專業技術、知識、人力及一定規模、資本
    額之營造商，且被上訴人發包本件工程，係採公開招標方式
    ，上訴人﹙即承包商﹚於投標前，即可洽購與本工程有關之
    投標須知、合約書、施工標準規範、特訂條款、工程圖樣等
    文件，有充分機會及時間詳閱相關資料，瞭解得標後之權利
    義務關係，以決定是否參加投標；本件契約有關工程司有絕
    對權或最後決定權事項……並無違反任何強制或禁止規範，
    亦無違反公序良俗可言」﹙見本院卷一第53、54頁﹚。
４、二高後續計畫中，尚有訴外人台安電機公司承作之隧道機電
    系統等工程（其中部分約款見本院卷一第234至236頁），不
    僅工期與上訴人之交控系統有重疊之處，更有須上訴人配合
    或提供之介面整合等問題。此觀訴外人隧道機電系統承包商
    與被上訴人間之合約，及上訴人交控系統承包商與被上訴人
    間之合約，皆約明該二者工程系統應配合測試、介面整合：
(１)因隧道機電系統施作時，有資料需經交控系統工程所建置之
    路由器﹙router﹚等線路回傳到中心，供作測試等用途。此
    觀兩造所簽訂之「第二高速公路後續計畫基隆汐止段第F301Z
    標交通控制系統工程特訂條款」第四一四○九節「隧道機電
    系統改接與整合」即載明：交控系統應提供隧道機電監控系
    統相關設備及資料，供隧道機電系統後續施作及整合，並嗣
    交控系統完成木柵交控中心工程後，再由隧道機電系統標負
    責將該監控工作站、多重網路橋接器及相關周邊移轉置木柵
    交控中心，其中隧道機房至木柵交控中心間之傳輸系統設備
    係由交控標負責設置等。質言之，隧道機電系統等工程不僅
    工期與上訴人之交控系統有重疊之處，更有須上訴人配合或
    提供之介面整合等問題，絕非上訴人所稱其施工並不影響其
    他系統工程之施工。
(２)又訴外人台安電機公司承作被上訴人系爭路段之「第二高速
    公路後續計畫基隆汐止段第F301Z標隧道機電及公路照明工程
    特訂條款」之第1.2.6十一節「與交控系統之介面」亦約定：
    隧道機房電腦除可獨立監視控制隧道內之通風及照明、消防
    同時須與交控系統控制中心電腦主機連線，互傳訊息並能接
    受交探之控制中心電腦主機作遠方系統運作、資料更新等；
    而第8.6節「與交控系統連線測試」更約定：本工程機電系統
    完成整合測試，並完成接電後，需與交控系統連線測試，測
    試時間應配合交控系統進行連線測試。如因交控系統尚未完
    成無法進行與交控連線時，可先行進行初驗，留待交控系統
    可配合時再進行連線測試。是隧道機電系統等工程確與上訴
    人承作之交控系統工程間有相互配合或提供之介面整合等問
    題，足徵上訴人所稱其施工並不影響其他系統工程之施工云
    云，並非事實。為避免系爭合約工期延展致影響其他工程，
    而於系爭合約中約定被上訴人對工期延展有絕對權或最後決
    定權，即有其必要。
(二)、被上訴人對系爭合約工期延展事由及日數之認定應屬合理：
１、按工程進行中，為掌握工程之進度，如遇額外之工程或有特
    殊情況，上訴人申請延長工期，於程序上須於該特殊情況發
    生之次日起28日內提出延長之申請，此為兩造所簽訂系爭合
    約施工標準規範—一般規範第6. 4.5.(1)節所明定。蓋如逾
    期提出申請，則可能因逾期之特殊情形已不存在，被上訴人
    無從合理評估所需之工期，再者，施工中任何發生影響工期
    進展之特殊情況，均有可能影響其他界面工程之進行，或係
    因受其他界面工程影響所致，施工單位愈早提出申請，愈有
    利於被上訴人加速排除影響工進之事由，故此項約定既係以
    著眼於雙方權利，並已訂明於合約，即應對雙方發生拘束力
    。又國際諮詢工程師聯合會﹙Federation Internationale
    DesIngen ieurs-Conseil，簡稱FIDIC﹚所頒工程承攬合約
    範本第8.4節參照次條款第20.1節，亦明訂：承包商申請工
    期展延應於該事件發生後28日內通知業主，若逾28日，則該
    工期不應展延﹙見本院卷一第148至150頁），足徵系爭合約
    一般規範關於工期展延應於事件發生後28日內儘速提出申請
    之規定符合國際工程標準合約規範，並無不當，上訴人自應
    遵守。是上訴人辯稱該約定之28日無庸遵守云云，即無足採
    。
２、至於上訴人所稱被上訴人就系爭工程之決定與中華顧問工程
    司有違反工程慣例云云，實係就兩造所簽訂且上訴人不爭執
    之合約施工標準規範—一般規範有所誤解。按本件胥依國內
    重大公共工程規範架構之設計，仿國際重大工程之制度設計
    ，除業主﹙本件即被上訴人﹚外，為監督合約履行及工程施
    工，並確保工程品質及施工進度，另設有就工程具高度專業
    性之「工程司」，作為業主指派負責監督合約之履行及工程
    施工之正式授權單位。被上訴人此一約定及實務運作，關於
    工程司專業決定並有最後決定權乙節，亦為最高法院歷來見
    解所肯認﹙請參見最高法院86年台上字第2076號、87年台上
    字第2305號等判決﹚。證人即中華顧問工程司專案經理易顯
    榮亦於本院準備程序證稱：「﹙問：工程司代表即中華顧問
    工程司與被上訴人工程司之決定，何者為準？﹚答：以被上
    訴人工程司的為準。」、「﹙問：對於上訴人工期展延的意
    見為何沒有跟被上訴人採取的內容一致，請說明中華工程司
    的看法？﹚答：這個工期展延是我們工程司負責初審，針對
    本件工期展延是承包商他們提出聲請，送到我們工程司來做
    初審，我們將初審意見提給被上訴人審查，我們只是建議給
    被上訴人，最後由被上訴人來做決定」﹙見本院卷一第153
    至156頁﹚，足證工程司代表亦僅於工程司授權範圍內，承
    工程司之命，就該等事務可代為決定，惟其決定仍受工程司
    之監督及控制，足徵工程司在工程技術、管理之高度專業性
    ，並非工程司代表所能相提並論。是以被上訴人就工期延長
    之決定，係尊重工程司之專業意見，並無上訴人所稱違反工
    程慣例及公平性等情事。
３、施工網圖為上訴人提出，經被上訴人審查核定後，上訴人依
    約即有義務依該網圖施作而不得任意變動：
(１)按施工標準規範—一般規範第6.1.2.節規定，承包商應於簽
    約日之次日起60日內提出施工基本計畫六份送交工程司，而
    工程司則應審查承包商之施工基本計畫，以決定承包商是否
    能依照合約之要求完成工程﹙見本院卷一第60至62頁），而
    上訴人所稱之施工網圖即包含於施工基本計畫之施工預定進
    度之內，是以，施工網圖不但係由承包商繪製以作為施工進
    度之依據，且該施工網圖係承包商依據合約之規定製作，並
    經被上訴人審核同意，以作為施工進度之依據，而施工標準
    規範—一般規範第6.1.3.節中亦規定，承包商應按核定之施
    工基本計畫施工，未經修正施工基本計畫，施工網圖中所定
    之工期即不可任意變動，並非承包商可自行修正或任意展延
    施工網圖中之工程進度，準此，承包商之施工進度如與施工
    網圖中不同，除進度超前之情形外，即屬進度落後，依據前
    揭一般規範第6.1.5.節之規定，承包商應立即採取補救辦法
    ，加速工程之進度，以求達成施工網圖中預定之進度，而所
    有進度落後所生之責任，亦應由承包商負責，更不可據此向
    被上訴人要求展延工期。
(２)上訴人於原審所提原證14、15被上訴人及中華顧問工程司之
    函（見原審卷第270、271頁），皆係88年間就系爭工程第一
    期第一次展延時所指示，而該次展延後於89年7月12日由被
    上訴人核定在案﹙見原審卷第251頁原審原證13﹚，上訴人
    亦未爭議，即與本件訴訟﹙為系爭工程第一期第二次展延﹚
    無關。上訴人稱其係依被上訴人指示變更施工網圖而影響
    本件工程之工期云云，即無可採。
(３)上訴人雖稱該次展延所變更之施工網圖，因完工期限之基準
    日尚未確認，故上訴人僅以尚未展期之完工日為網圖之完工
    期限云云。惟查，兩造系爭工程原訂完工日期為89年5月22
    日，而上訴人於第一期第一次展延時，即申請展延109日，
    並於申請說明書上載明該次延展完工日期為89年9月8日﹙見
    本院卷一第63頁﹚，更於申請時一併提送依該延展日期修正
    之網圖﹙即原證十三所附網圖，其完工日期皆載明為9月8日
    ﹚，足見上訴人所提送並為被上訴人所核定之修正後網圖實
    已包括該次展延，並無其所稱「僅能以原尚未展延之完工日
    作為該核定版網圖之完工期限」等情事。即該次展延﹙即第
    一期第一次展延﹚，除就上訴人所申請展延之日數核定外，
    依兩造間之合約約定，上訴人同時並應提送申請展延修正後
    之施工網圖予被上訴人核定，是以被上訴人所為工期展延之
    核定，即包括上訴人所製作、提送之修正後網圖。如前所述
    ，經核定後之網圖依合約約定即有拘束力，上訴人應依該網
    圖施工不得任意變更。
４、第1期工程應延期事由及日數：
(１)車道管制號誌燈箱撞毀：
    上訴人認不可歸責於伊，應展延工期26日；被上訴人則認為
    不應予展延。經查：該車道管制號誌﹙LCS﹚燈箱係於89年3
    月4日及3月30日兩度遭到撞毀，而依合約施工規範之規定，
    上訴人如認此項問題，影響其工期，即應於該項事實發生之
    次日起28日內，提出申請展延工期，惟上訴人卻遲至89年5
    月29日始提出申請﹙見本院卷一第64頁），早已逾施工規範
    所定應提出申請之28日時間，被上訴人依約否決，並無不當
    。而監造單位雖於回覆上訴人之函文內，僅敘明其中一項原
    因，惟被上訴人於複核監造單位之意見時，即認監造單位之
    意見為否決該項申請，故無論該覆函中是否敘明上訴人逾期
    提出申請，均不影響被上訴人否決此項申請之結果，是並未
    就監造單位之意見再予補充，惟被上訴人係考量上訴人已逾
    期提出申請，且該項事實並非發生於要徑內等因素，而否決
    上訴人之申請。且上訴人自監造單位於89年6月12日回函告
    知不同意此項申請後，嗣於89年11月15日就第一期工程提出
    「承包商申請工期展延詳細說明書」時，亦未再就此項目要
    求延期，顯見，上訴人當時已接受被上訴人否決該項申請之
    決定，上訴人自不得事後再爭執。
(２)南下線及北上線先行通車致工作效率降低：
    上訴人認應展延140日，被上訴人認為應展延43日。經查：
Ａ、南下段：
、按施工標準規範—一般規範第6.1.3.節中之規定：承包商應
    按核定之施工基本計畫施工，未經修正施工基本計畫，施工
    網圖中所定之工期即不可任意變動。施工網圖即為承包廠商
    施工進度之確據，承包商如因進度落後，即應自負其責，尚
    不得藉此要求展延工期，已見前述。本件因南下線提前通車
    致影響承包商施工及測試案，被上訴人於最後複核時，依據
    上訴人修正後所提供之施工網圖說明所建議給予之工期，均
    在組立安裝階段與工地測試階段間之間之浮時內，而否決組
    立安裝階段展延工期之建議，並無不當。
、工地測試階段及系統整合階段，依據上訴人提送之施工網圖
    之內容，兩階段之施工期限本屬重疊﹙見本院卷一第65頁）
    ，亦即就上訴人工程之進行而言，可同時進行工地測試及系
    統整合測試兩階段之工程，互無妨礙，是以，如展延後之工
    期有重疊之情形，本屬正常情形，被上訴人自無需重複核給
    工期。而被上訴人依據監造單位之計算說明﹙見本院卷一第
    67頁），及工務所之初審建議，同意工地測試階段之工期准
    予展延18日（自89年5月10日至同年6月8日），至於系統整合
    階段，監造單位審核意見及工務所之初審意見，均為35日（
    自89年5月12日至同年9月13日），因展延後之工期有重疊情
    形，故被上訴人將兩階段之展延工期合併計算，給予35日之
    工期，尚無不當。
、至於整體系統整合測試階段，監造單位分別隧道區及路側區
    進行分析後，計算延展之工期應為8日（見本院卷一第67頁）
    ，而工務所初審亦同意此項建議，被上訴人於最後複核時，
    同意工務所之初審意見，並認為此階段展延之工期未與其他
    階段之工期有重疊之情形，故同意展延8日之工期，亦無不
    當。
Ｂ、北上段：
、按北上段部分，依兩造於89年8月28日系爭工程工期展延審查
    會之會議結論：「北上線已於89年8月1日開放通車，相關衍
    生工期及費用已合併於本次工期展延辦理」﹙見本院卷一第7
    6頁），上開會議除有被上訴人工務課、工務所及上訴人之代
    表人出席外，尚包括監造單位在內，會議中雙方一致同意，
    配合北上線通車，衍生之工期及費用已合併南下線辦理。
、依上訴人89年11月15日所提出之工期延展申請書﹙見本院卷
    一第78頁﹚，亦載明係就「南下段」所為之工期延展，並未
    提及北上段，足證上訴人係因前開會議結論將北上段併入南
    下段辦理，故於申請延期時僅就南下段為主張。足證雙方於
    前開會議中確實已同意北上線之工期併入南下線辦理，是以
    上訴人此後就該北上段部分即未再提出延展之申請，其附件
    三所示資料，與雙方之協議內容抵觸，不足採信。
、參與89年8月28日系爭工程工期展延審查會之證人許再安亦
    於原審證稱：「﹙法官問：提示被證六會議記錄予證人﹚會
    議記錄今日傳的證人每位都有在場，還包括上訴人有位黃世
    豐先生是此專案的內部作業工程師，當初討論完時，上訴人
    部分人員沒有任何異議。事後他們也依被證三的內容申請與
    當初協議的內容一致」；證人易顯榮證稱：「﹙法官問：提
    示被證六第二點會議記錄予證人﹚該會議記錄是我是主席，
    當時上訴人是派張啟勇、黃世豐全程在場，張啟勇當時是上
    訴人的工地主任，黃是上訴人的工程師，作成決議事項是大
    家的共識，沒有任何人反對。上訴人公司事後有遵守該決議
    ，在討論當時南下、北上線均已通車，所以會議間即討論一
    併辦理，事後承包商在申請也是依照該決議﹙即被證三之申
    請文件﹚辦理」；證人高紳耀證稱：「﹙法官問：提示被證
    六第二點會議記錄予證人﹚該會議當日我有參與，當時上訴
    人出席人員全程在場沒有表示任何意見。﹙法官問：提示被
    證三予證人﹚上訴人事後即係根據該決議作被證三內容之申
    請」；證人簡憲章證稱：「﹙法官問：提示被證六第二點會
    議記錄予證人﹚當時主席是易顯榮、紀錄是許再安、張啟勇
    、高紳耀、還我等人在場，當時作決議第二點大家有達成共
    識，所以沒有任何人提出異議」﹙以上見原審卷第230至237
    頁﹚。前述在場與會之四位證人供述一致，足見雙方於前開
    會議中確實已同意北上線之工期併入南下線辦理，上訴人當
    時亦遵守該決議辦理，即就該北上段部分後未提出延展之申
    請，自不得事後翻異再為主張。
、綜上，被上訴人對於南下線及北上線先行通車致工作效率降
    低展延工期之審核，原則上均尊重監造單位及工務所之審核
    意見，並依據上訴人提送之施工網圖之內容加以調整，而核
    定之各項工期均有監造單位之計算及說明為據，尚屬合理。
(３)調撥車道之履勘：
    上訴人認應延展10日，被上訴人認依89年8月28日之決議，
    已併入南下線之工期展延，而不另予延展。經查：按配合業
    主通車及調撥車道而停止施工部分，依兩造於89年8月28日
    系爭工程工期展延審查會之會議結論：「北上線已於89年8
    月1日開放通車，相關衍生工期及費用已合併於本次工期展
    延辦理」，上訴人既已同意配合北上線通車，衍生之工期及
    費用已合併南下線辦理，是以上訴人於89年11月15日於工期
    展延說明書提書此項申請時，被上訴人監造單位於審核時，
    即表示該部分已併入南下線展延工期辦理，故不另給予工期
    ，並無不當。
(４)光纜損壞影響交控系統工程後續測試：
    上訴人認應延期27日，被上訴人認為僅得展延12日。經查：
、依第一期工程第一次工期展延後修訂網圖﹙見本院卷一第82
    頁﹚所示，G1幹線傳輸網路之工地測試工期自89年5月1日至
    同年5月30日，共計30日，另系統整合測試工期自89年5月12
    日至同年8月9日，共計90日。而系爭光纜損壞日期為89年7
    月20日，係於系統整合測試期間內，考量第一期工程幹線傳
    輸網路之工地測試及系統整合測試工期有重疊之處，故扣除
    重疊日期後，實際真正系統整合測試工期僅為70日﹙即從89
    年6月1日至同年8月9日﹚。另因該傳輸網路設備包括木柵載
    波站、汐止載波站、基隆隧道機房、七堵隧道機房、汐止隧
    道機房及泰山載波站等六站間之傳輸介面﹙見本院卷一第84
    頁﹚，即六段傳輸介面，而損壞之光纜係屬汐止載波站至木
    柵載波站間之幹線，其僅影響一傳輸介面，其餘傳輸介面仍
    可正常使用，是以該光纜損壞影響之整合測試所需工期占全
    部之六分之一，故被上訴人同意延期工期12日﹙70日之6分之
    1 ﹚，應為合理。
、北二高光纜因遭挖斷而緊急完成接續後，經被上訴人辦理光
    纜檢測會勘後，發現在該光纜全部16芯中，有4芯接續不良，
    其餘12芯均接續正常，而上訴人就此一工程，僅使用其中6芯
    之光纜﹙見本院卷一第85頁），另有6芯光纜並無其他施工單
    位使用，因此，無論上訴人原使用之光纜，是否包含其中接
    續不良部分，因上訴人尚可選擇其他無人使用之光纜進行檢
    測。是故，上訴人以此為由主張延展工期27日，實無理由。
、況被上訴人於89年8月10辦理光纜檢測會勘後，於89年8月15
    日即將本工程之傳輸系統完成檢修，而被上訴人考量上訴人
    之檢測工作，可能受到部分影響，而酌情同意展延工期12日
    ，其餘日數則應歸於上訴人系統調校延誤所致，而不予允許
    ，尚無不當。
５、第二期工程應延期之事由及日數：
(１)港西段人孔蓋影響佈線日期：
    上訴人認為應展延71日，被上訴人准予展延24日。經查：
、按上訴人主張被上訴人應給予工期展延之理由為其實際施工
    日期與施工網圖不符，惟此項事由，如前所述，亦應由上訴
    人自行負其責，更不能據此申請展延工期。
、港西南下段其中一個人孔固於89年6月30日遭到土石掩埋，惟
    依據上訴人施工網圖所示﹙見本院卷一第95頁），遭掩埋部
    分之人孔，上訴人原訂之施工期間係自89年7月18日至89年8
    月16日，是於人孔遭掩埋之初，上訴人施工之進度原即不在
    該路段，是其主張就89年6月30日起算展延工期，即屬無據。
、該人孔於89年9月8日清出掩埋土石，而上訴人於次日即同年
    9月9日即已實際完成該部分纜線之佈放工作﹙見本院卷一第
    102 頁），足證，該事件實際影響上訴人施工之期間僅為89
    年8月17日至同年9月9日期間，共計24日，是被上訴人同意
    展延工期24日，並無不當。
、至上訴人稱被上訴人刪除其傳輸設備之工地測試期間云云，
    惟按上訴人就港西南下人孔遭埋沒案，從未向被上訴人申請
    展延工地測試期間之工期，其於89年10月23日提出「廠商申
    請工期展延計算表」﹙見本院卷一第113頁）時，亦僅以人孔
    遭埋沒，影響其纜線之佈放為由，申請展延工期，而被上訴
    人依據上訴人所稱，以其佈纜可能受影響之日數，核定展延
    24日之工期，至於工地測試期間，上訴人既未提出任何展延
    工期申請，自無所謂其申請遭被上訴人全數刪除可言，且上
    訴人於起訴狀中，就港西人孔遭埋沒乙案，亦僅稱其纜線佈
    放作業達70日，並未提及任何工地測試期間受此延滯之情節
    ，足證上訴人確實從未就港西人孔遭埋沒而影響其工地測試
    之進行而向被上訴人提出申請，其所為之主張，自不足採信
    。
(２)港西段西三機房空間不足：
    上訴人認應展延22日，被上訴人認為上訴人逾期申請，不予
    審酌。經查：上訴人自89年5月4日開工後，相關之機具即應
    進場，上訴人若有機房空間不足之問題，亦應於開工後即應
    知悉，當應立即反應以利被上訴人提出協調處理，詎上訴人
    卻直至工程已近尾聲（第二期工程原訂於89年10月底完工）
    ，始以此為理由要求展期，本與雙方合約約定之程序不符，
    從而被上訴人否決上訴人該項申請延展案，尚無不當。
(３)南下線及北上線先行通車致工作效率降低：
    上訴人認應展延北上段47日、南下段81日，計128日，被上
    訴人僅准許16日。經查：
、基隆港港西聯外道路南下線係於89年1月31日通車，北上線係
    於89年8月1日通車，依前揭施工標準規範—一般規範之規定
    ，上訴人如認為該案影響其工程之進行，即應自該事實發生
    之次日起28日內提出展延工期之申請，惟上訴人就此案卻遲
    至89年10月23日始提出申請，被上訴人考量對於工期之影響
    具有延續性，故就其申請日前起算28日（亦即89年9月25日起
    ）審查本案對於工期之影響程度，就89年9月25日前之期日，
    因已逾施工標準規範—一般規範所定申請展延之期間，而不
    准許展延，尚無不合。
、就組立安裝及工地測試兩階段，依上訴人提出之施工網圖之
    內容（見本院卷一第89至100頁），上訴人於89年8月21日即
    應完成組立安裝階段之工程，而至89年9月10日止，上訴人亦
    已完成工地測試階段之工程，故於89年9月25日之後，上訴人
    之工程應已進行至系統整合測試階段，故就其申請展延組立
    安裝及工地測試兩階段之工期，被上訴人不予允許，並無不
    當。
、至系統整合階段，被上訴人考量上訴人實際施工所需之工期
    僅為23日，而其中自89年9月25日至同年10月10日，共計16日
    ，原即於合約之工期之內，故被上訴人同意展延差異之工期
    計7日，亦無不合。
、整體系統整合階段，上訴人於提出申請時，並未合理說明提
    前通車對於整合測試影響之比率，被上訴人依據隧道區與路
    側區對於測試影響之情形，計算合理之工期如下：
ａ、隧道區交通運輸時間：原訂整體系統整合階段之工期共計20
    日，其中隧道區之工期為1.3日，路側區為18.7日，於提前通
    車前，通車之速度以每小時50公里計算，於提前通車後，人
    走之速度則以每小時5公里計算，效率降為10﹪，而交通運輸
    時間因僅佔整體系統整合項次之5﹪，故總計隧道區交通運輸
    所需時間為0.7日（1.3×5%÷10%=0.7）。
ｂ、隧道區整體系統整合測試時間：因考量測試人員之安全及隧
    道通風對於測試人員之影響，測試效率降為70﹪，而整體系
    統整合測試時間約佔整體系統整合測試項次之95﹪，故隧道
    區整體系統整合測試所需之時間為1.8日（1.3×95%÷70%=
    1.8）。
ｃ、路側區交通運輸時間：提前通車後，考量以車輛運輸對於人
    車之安全及動線之方向性，被上訴人衡量效率降低為80﹪，
    交通運輸期間因僅佔整體系統整合項次之5﹪，故路側區交通
    運輸實際所需之時間為1.2日（18.7×5%÷80%=1.2）。
ｄ、路側區整體系統整合測試時間：因考量測試人員之安全及通
    車環境對於測試人員之影響，測試效率降為70﹪，而整體系
    統整合測試時間約佔整體系統整合測試項次之95﹪，故實際
    路側區整體系統整合測試所需之時間為25.4日（18.7×95%÷
    70%=25.4 ）。
ｅ、合計整體系統整合測試階段所需之工期約為29日，而因原合
    約之工期為20日，故被上訴人同意此階段展延工期9日，並無
    不當。
(三)、被上訴人對上訴人逾期完工按日扣罰工程款千分之一之違約
    金未過高：
１、按約定之違約金是否過高，應就債務人能履行債務時，債權
    人可得享受之一切利益為衡量之標準，而非僅以一日之違約
    金若干為衡量之標準；法院酌減違約金至相當之數額，須依
    一般客觀事實、社會經濟狀況及當事人所受損害情形，以為
    酌定標準（最高法院五十一年台上字第十九號判例及八十八
    年台上字第三三七號判決意旨參照）。查被上訴人執行二高
    後續計畫，除系爭交通控制系統工程外，同時間內，尚有其
    他相關工程在進行當中，任一工程工期之延展，均將牽動其
    他工程之進度，涉及國家建設公共利益甚鉅，為確保系爭工
    程如期開工，而在招標文件之系爭工程施工標準規範—一般
    規範第5.27節中明定逾期損失應按逾期之日數，每日扣罰以
    合約工程總價千分之一計算之款項，並公開招標、開標，上
    訴人如認該約定不合理，自可不參與招標，其既參與競標並
    以最低價得標，而與被上訴人簽訂系爭合約，即應受該約定
    之拘束。
２、行政院公共工程委員會88年10月所制定之「工程採購契約範
    本」及92年6月之修訂版本，關於遲延履約乙節皆約定：「逾
    期違約金，以日為單位，廠商如未依照契約規定期限完工，
    應按逾期日數，每日依契約價金總額千分之一計算逾期違約
    金」，內政部營建署「工程契約範本」第二十三條罰則第一
    項亦規定「乙方如不依契約規定期限完工，應按逾期的日數
    ，每日賠償甲方損失，按結算總價千分之一計算的逾期罰款
    ……」，是本件工程合約所約定逾期扣罰之違約金約定，並
    未逾公共工程委員會及內政部營建署所頒布契約範本之數額
    ，且參酌國內公共工程實例如交通部民用航空局為定作人、
    華禹實業股份有限公司為承攬人之高雄國際機場拓建計劃第
    二期工程之污水系統工程，於工程合約中就逾期責任明約定
    每逾期一天須計罰工程總價千分之二，另由被上訴人為定作
    人、嘉連營造有限公司為承攬人之北二高四分里坑高架橋工
    程，罰款金額亦約定每逾期一天計罰工程總價約千分之二點
    三，又台中縣大肚鄉大度國民小學為定作人、續仁工程股份
    有限公司為承攬人之重建危險教室工程，於工程合約中亦約
    定以每日工程總價千分之三賠償定作人之損失等，足見系爭
    合約約定逾期每日扣罰合約工程總價千分之一之金額之違約
    金，尚未過高。本件上訴人違約逾期完工，增加被上訴人遲
    延之監督及後續支援人力與物資成本，被上訴人依約扣罰違
    約金，尚無不合。上訴人主張違約金過高云云，並未舉證以
    實其說，尚無足採，其請求酌減違約金，自不應准許。
七、綜上所述，上訴人依工程承攬給付請求權請求被上訴人給付
    工程款1744萬6464元，及自90年12月12日起至清償日依年息
    5%計算之利息，為無理由，不應准許。原審為其敗訴之判決
    ，尚無不合。上訴意旨指摘原判決不當，求予廢棄改判，為
    無理由，上訴應予駁回。
八、本件事證已臻明確，兩造其餘攻擊防禦方法，核不影響判決
    結果，爰不予一一論述，附此敘明。
九、結論：本件上訴為無理由，爰依法判決如主文。
中　　華　　民　　國　　94　　年　　3 　　月　　30　　日
                  民事第十三庭審判長法  官  張宗權
                                    法  官  陳永昌
                                    法  官  陳忠行
正本係照原本作成。
如不服本判決，應於收受送達後二十日內向本院提出上訴書狀，
其未表明上訴理由者，應於提出上訴後二十日內向本院補提理由
書狀（均須按他造當事人之人數附繕本）上訴時應提出委任律師
或具有律師資格之人之委任狀；委任有律師資格者，另應附具律
師資格證書及釋明委任人與受任人有民事訴訟法第四百六十六條
之一第一項但書或第二項（詳附註）所定關係之釋明文書影本。
中　　華　　民　　國　　94　　年　　3　　月　　 31　　日
　　　　　　　　　　　　　　　　　　書記官  明祖星
附註：
民事訴訟法第四百六十六條之一（第一項、第二項）：
對於第二審判決上訴，上訴人應委任律師為訴訟代理人。但上訴
人或其他法定代理人具有律師資格者，不在此限。
上訴人之配偶、三親等內之血親、二親等內之姻親，或上訴人為
法人、中央或地方機關時，其所屬專任人員具有律師資格並經法
院認為適當者，亦得為第三審訴訟代理人。
